【裁判字號】    90,台上,6666
【裁判日期】    901101
【裁判案由】    貪污
【裁判全文】
最高法院刑事判決                                九十年度台上字第六六六六號
    上  訴  人  庚○○
                戊○○
                己○○
    選任辯護人  文  聞律師
                黃福雄律師
                李汶哲律師
    上  訴  人  甲○○
                乙○○
                丁○○
                丙○○
右上訴人等因貪污案件，不服台灣高等法院高雄分院中華民國八十九年十月二十五日
第二審更審判決（八十九年度上更(二)字第二○六號，起訴案號：台灣高雄地方法院檢
察署八十四年度偵字第一三五六一、一三六五二、一三七三○、一四○九一號），提
起上訴，本院判決如左：
    主  文
原判決關於庚○○、戊○○、乙○○、甲○○、己○○、丁○○、丙○○部分撤銷，
發回台灣高等法院高雄分院。
    理  由
本件原判決撤銷第一審關於上訴人庚○○等七人不當之判決，改判仍論處上訴人庚○
○、戊○○、乙○○、甲○○、己○○共同依據法令從事公務之人員，對於違背職務
之行為，收受賄賂罪刑；上訴人丁○○、丙○○共同對於依據法令從事公務之人員，
關於違背職務之行為，交付賄賂罪刑。固非毫無見地。
惟查：(一)事實之認定，應憑證據，如未能發見相當證據，或證據不足以證明，自不能
以推測或擬制之方法，以為裁判基礎。原判決係依憑上訴人丙○○（原判決於理由二
－(十二)）誤繕為丁○○）及第一審共同被告朱正寅之供述，認定庚○○與丁○○、丙○
○兄弟確認受賄條件後，隨即召集戊○○、甲○○、己○○、乙○○等人進入其辦公
室內，將談妥之條件轉告，徵得其同意共同收受上開賄款等情。然丙○○於法務部調
查局高雄市調查處（下稱高雄市調查處）調查時係供稱：「……我兄弟二人則再與庚
○○就前述共識再次確認後，蕭某叫『兩位』警員（印象中是兩位）到辦公室內之休
息室談話，之後其中一位稍微禿頭之巡佐便開車載我兄弟二人回家拿錢」、「……經
確認後蕭某約叫了『二位』刑警至辦公室內之小房間商談，我由於在外面並未聽到其
內容……」（見偵字第一三六五二號卷第八頁反面、第三十八頁反面）。嗣於檢察官
偵訊時亦供述庚○○當時約見「二位」刑警入室談話（見同上卷第十七頁）。而朱正
寅於高雄市調查處亦僅供稱：「……該人該活動費進入市刑大五分隊交給分隊長庚
○○後，庚○○即召集戊○○、甲○○、己○○、乙○○等人進入刑大五分隊後小辦
公室『密商』十分鐘後出來，即由甲○○向我製作筆錄，而己○○製作陳建銘調查筆
錄，當筆錄做完後，戊○○則另外拿了六張白紙要我重作客戶逾期帳款名冊，而乙○
○則把當初遭市刑大搜索查扣之客戶逾期帳款名冊交還給我……」（見偵字第一四○
九一號卷第二十頁）。苟無其他證據，依上開供述，似僅足證明庚○○曾與兩名員警
密商，並由其中一位前往索取賄款及庚○○於取得賄款後，曾召集戊○○、甲○○、
己○○、乙○○等人進入辦公室密商，尚難認彼等係密商共同收受賄款。況乙○○、
甲○○、己○○均分別供稱係奉庚○○或戊○○之指示塗改搜索報告，毀棄、更改筆
錄，製作內容不實之筆錄及湮滅已扣案之證據等情。惟俱未供承彼等曾同意收受賄賂
。乃原判決徒以己○○、甲○○、乙○○三人違反常情縱放朱正寅，以陳建銘頂替等
推測之詞，認本件係一分工合作、集體受賄，彼等均有犯意聯絡及行為分擔（見原判
決理由二－(十二)），其採證難認適法。(二)科刑之判決書，須將認定之犯罪事實詳記於事
實欄，然後於理由內逐一說明其憑以認定之證據，以使事實與理由兩相一致，方為合
法，倘事實記載與理由說明不相一致，即屬理由矛盾，自足構成撤銷之原因。原判決
事實欄記載：「庚○○因受丁○○、丙○○之關說，明知朱正寅……係屬依法逮捕之
人犯，應隨案移送檢察官偵辦……竟仍……將朱正寅飭回予以縱放……」等語，已認
定縱放人犯朱正寅僅庚○○一人。卻於理由內先記載係「五分隊」將朱正寅飭回……
復記載己○○、甲○○、乙○○三人亦違反常理，常情縱放朱正寅云云（分別見原判
決理由二－(二)及二－(十二)）。其事實之記載與理由說明均不相適合，已有判決理由矛盾
之違法。且未於理由內說明朱正寅係依法逮捕之人及庚○○曾予以縱放所憑證據及認
定之理由，復有理由不備之疏誤。(三)被告之自白，須非出於強暴、脅迫、利誘、詐欺
或其他不正之方法，且與事實相符者，始得採為證據，如果被告之自白係出於不正之
方法，並非自由陳述，即其取得自白之程序已非適法，則不問自白內容是否確與事實
相符，因其非適法之證據，即不能採為判決之基礎。原審曾於八十八年七月一日勘驗
高雄市調查處檢送之連宏勝、丙○○、丁○○、陳芳美、朱正寅、陳建銘等人之訊問
錄影帶，並認勘驗結果與文聞律師於八十五年七月五日所整理之節文相符，此有勘驗
筆錄及附件在卷可稽（見上更(一)卷(二)第二頁至第十頁）。而依上開附件內容觀之，確
有高雄市調查處承辦人於八十四年七月十二日、同年月十八日及同年月十七日分別對
丁○○、丙○○及第一審共同被告朱正寅以利誘或不當誘導取供之情形。乃原判決卻
認為無利誘或不當取供云云（見原判決正本第二十九頁），已難謂與卷存證據資料相
符。復以彼等在調查機關之供述與偵查中之供詞相同，而將上開自白採為上訴人等論
罪之證據，難認於上開證據法則無違。(四)筆錄內所載之被告陳述與錄音或錄影之內容
不符者，除有急迫情形且經記明筆錄而未錄音、錄影之情形外，其不符之部分，不得
作為證據，刑事訴訟法第一百條之一第二項定有明文。故審理事實之法院，遇有被告
抗辯其訊問筆錄所載之陳述與錄音、錄影內容不符時，自應勘驗該訊問過程之錄音、
錄影帶，以判斷該筆錄所載被告之陳述得否作為證據。本件丁○○、丙○○於原審一
再辯稱其在高雄市調查處之訊問筆錄內容不僅遭不當誘導、利誘取供，且與錄影帶內
容不符，並提出丁○○於八十四年七月十二日、丙○○於同年月十八日調查局錄影帶
節文為證。乃原審於八十八年七月一日勘驗前開訊問錄影帶時，僅調查丁○○、丙○
○二人之供述有無遭強暴脅迫，並未就彼二人所辯訊問筆錄與錄影帶內容不符部分詳
為調查審認，自有查證未盡之違法。(五)依原判決所認定庚○○、戊○○、甲○○、己
○○、乙○○五人明知地下錢莊係朱正寅所經營，猶共同基於犯意聯絡，由庚○○指
派甲○○……將原八十三年七月二十九日十九時製作之朱正寅筆錄予以撕毀，因該遭
撕毀之筆錄係屬關係他人刑事被告案件之證據，庚○○等五人共同將之撕毀，除犯刑
法第一百三十八條之毀棄公務員職務上掌管之文書罪外，似另犯刑法第一百六十五條
之湮滅證據罪；又扣案之客戶逾期帳款名冊電腦報表六大張，既係依法查扣，自屬庚
○○等公務員職務上掌管之文書，庚○○等人將之擅自發還朱正寅並促其燒燬，彼等
除犯刑法第一百六十五條之湮滅證據罪外，似另犯刑法第一百三十八條之毀棄公務員
職務上掌管文書罪，乃原判決就庚○○等五人上開行為僅分別論處刑法第一百三十八
條及第一百六十五條之罪，自有適用法則不當之違誤。又刑法第二百十六條、第二百
十三條係行使公務員登載不實文書罪，原判決認係行使偽造公文書罪（見原判決正本
第三十三頁），其用語欠妥適，應併予注意及之。以上諸端，或為上訴意旨所指摘，
或為本院得依職權調查之事項，應認原判決關於上開部分仍有撤銷發回之原因。
據上論結，應依刑事訴訟法第三百九十七條、第四百零一條，判決如主文。
中      華      民      國     九十     年     十一     月      一      日
                              最高法院刑事第五庭
                                  審判長法官  紀  俊  乾
                                        法官  黃  正  興
                                        法官  劉  介  民
                                        法官  陳  東  誥
                                        法官  張  春  福
      右正本證明與原本無異
                                              書  記  官
中      華      民      國     九十     年     十一     月      五      日
                                                                        Ｒ


司法院資訊處製作；財團法人民間司法改革基金會備份。
